臺灣臺南地方法院民事判決
111年度建字第20號
原      告  林小娟  


被      告  林冠漢  

上列當事人間請求給付工程款事件，本院於民國111年8月29日言
詞辯論終結，本院判決如下：
    主      文
被告應給付原告新臺幣柒拾捌萬陸仟零陸拾元，及自民國一百一
十一年五月十四日起至清償日止，按週年利率百分之五計算之利
息。
原告其餘之訴駁回。
訴訟費用由被告負擔百分之九十八，餘由原告負擔。
本判決原告勝訴部分，於原告以新臺幣貳拾陸萬參仟元為被告供
擔保後，得假執行。但被告如以新臺幣柒拾捌萬陸仟零陸拾元為
原告預供擔保，得免為假執行。
原告其餘假執行之聲請駁回。
    事實及理由
一、被告未於言詞辯論期日到場，核無民事訴訟法第386條所列
    各款情事，爰依原告之聲請，准由其一造辯論而為判決。
二、原告主張：
  ㈠兩造於民國110年2月11日間簽訂工程合約書（下稱系爭合約
    ），約定由被告向原告承攬原告房屋之修繕工程（下稱系爭
    工程），施作之項目及單價則如被告於110年1月10日開立之
    估價單（下稱系爭估價單）所載。兩造約定系爭工程不含稅
    契約總價為新臺幣（下同）1,289,200元，施工期限為3個月
    ，如有違約，違約金以日計算100元。其後兩造合意追加工
    項，追加之工項包括鐵厝工程（工程款321,000元）、3樓白
    鐵欄杆（工程款48,000元）、1樓至4樓木製手扶梯（工程款
    75,000元）、4項小細節（工程款43,400元）、烏鎔絲開關
    （工程款6,500元）（以下合稱追加工程）。以上系爭工程
    與追加工程之工程款共計1,783,100元。
　㈡惟被告就系爭工程及追加工程，僅完成其中價值為792,000元
    之部分，情形如下：
　　⒈系爭估價單編號1「1-4F木製扶手」：原約定工程款75,000
      元，此工項均未施工。
　　⒉系爭估價單編號2「整棟清潔（細清）」：原約定工程款45
      ,000元，被告僅完成其中7,000元之部分，其餘38,000元
      由原告另請他人清潔完成。
　　⒊系爭估價單編號3「雙邊壁補防水漆、水切白鐵」：原約定
      工程款410,000元，被告僅完成其中260,000元之部分。
　　⒋系爭估價單編號5「2F前陽台上方採光罩」：原約定工程款
      90,000元：被告僅完成其中52,000元之部分。
　　⒌系爭估價單編號6「整棟油漆修補」：原約定工程款35,000
      元，此部分由原告另請他人以50,000元施作，被告應賠償
      原告其差價15,000元。
　　⒍系爭估價單編號7「冷氣洗孔」：原約定工程款4,200元，
      此工項已完成。
　　⒎系爭估價單編號8「查水電線路（裝熱水爐）」：原約定工
      程款150,000元，然此部分被告僅完成其中價值36,000元
      之部分，其餘部分並未施作。
　　⒏系爭估價單編號9「2F淋浴門PVC」：原約定工程款35,000
      元，此工項已完成。
　　⒐系爭估價單編號10「1F前整地、RC、鐵網」：原約定工程
      款240,000元，被告僅完成其中100,000元之部分，其餘部
      分原告另請他人施作。
　　⒑系爭估價單編號12「2F前陽台欄杆」：原約定工程款40,00
      0元，此工項已完成。
　　⒒系爭估價單編號13「1F後樓梯打除清運、H鋼1座200」：原
      約定工程款150,000元，被告僅施作其中80,000元之部分
      ，其餘部分原告另請他人施作。
　　⒓系爭估價單編號16「門面打除、人造黑石、鷹架、防水」
      ：原約定工程款90,000元，被告僅完成其中82,000元，其
      餘部分原告另請他人施作。
　　⒔追加工程「2F至3F白鐵欄杆」：原約定工程款48,000元，
      被告僅完成其中45,500元之部分，其餘部分原告另請他人
      施作。
　　⒕追加工程「1F至4F木製手扶梯」：原約定工程款75,000元
      ，此工項被告並未施作。
　　⒖追加工程「4項小細節」（4樓手扶爬梯、1樓後小門打除做
      小門、下水道阿木師、雨用水龍頭）：原約定工程款43,4
      00元，被告只完成其中39,400元之部分，其餘部分原告另
      請他人施作。
　　⒗追加工程「鐵厝」：原約定工程款321,000元，被告僅施作
      其中10,900元之部分。
　　⒘系爭估價單中編號11「1FWC施工」、編號14「1F前採光罩
      ，塑膠板」、編號15「垃圾清運」已刪除，並無此等工項
      。
  ㈢本件因被告久未完工，原告曾以永康六甲頂郵局12號存證信
    函（下稱系爭存證信函），以工程期超過許久為由解約（意
    指終止契約），雖因被告並未收件，經郵局招領逾期退回，
    然參照最高法院109年度台上大字第908號判決意旨，原告終
    止契約之存證信函於111年1月26日到達支局招領中，原告終
    止契約之意思表示已到達被告而發生效力，不以被告實際領
    取為必要，故自110年5月23日開始計算違約金至111年1月26
    日終止契約為止。原告就系爭工程及追加工程曾給付被告工
    程款共計1,556,260元，被告僅完成上開價值為792,000元之
    工項，原告溢付工程款之金額為764,260元。系爭合約既業
    經原告終止，原告自得依民法第179條規定，請求被告將原
    告溢付之工程款返還原告。
　㈣又依系爭合約之約定，兩造約定系爭工程之施工期3個月，並
    記載「違約日：罰款以日計算100元」，此應屬損害賠償預
    定總額性質之違約金。系爭合約係110年2月11日簽立，被告
    自110年2月23日進料開始施工，依上開約定，被告自應於11
    0年5月22日前完工，惟被告屆期仍未完工，故應給付原告自
    110年5月23日起以每日100元計算違約金。原告本件僅請求
    被告給付至原告終止契約前，以218日計算之違約金共計21,
    800元。　
　㈤另因被告遲延未完工，就系爭估價單編號6「整棟油漆修補」
    之工項大部分均未施作，經原告請他人施作，費用為50,000
    元，此部分除被告不得請求工程款外，尚應依民法第231條
    第1項給付遲延之規定，賠償原告另請他人施作所支出費用
    之差額15,000元。
  ㈥為此，依民法第179條、第231條第1項規定及系爭合約約定，
    請求被告返還溢領之工程款、賠償因被告給付遲延所生之損
    害及給付逾期違約金，共計801,060元等語。並聲明：⒈被告
    應給付原告新台幣801,060元，及自起訴狀送達翌日起至清
    算日止，按週年利率5％計算利息。⒉願供擔保，請准宣告假
    執行。
三、被告未於言詞辯論期日到場，亦未提出書狀作任何聲明或陳
    述。
四、得心證之理由：
  ㈠原告主張兩造於110年2月11日簽立系爭合約，約定由被告向
    原告承攬系爭工程，施作之項目及單價如系爭估價單所示，
    系爭工程不含稅總價為1,289,200元，施工期限為3個月，如
    有違約，自違約日以每日100元計算違約金，被告自110年2
    月23日進料開始施工，應於110年5月22日完工；兩造曾合意
    追加工項，系爭工程與追加工程之工程款共計1,783,100元
    ，原告已給付工程款共計1,556,260元，惟被告就系爭工程
    及追加工程，僅完成其中價值為792,000元之部分，原告溢
    付金額為764,260元，原告曾寄發系爭存證信函，以工程期
    超過許久為由表示要解約（意指終止契約），惟因被告並未
    收件，經郵局招領逾期退回等情，業經原告提出房屋平面圖
    、被告名片、系爭合約、估價單、匯款申請書、匯款委託書
    （證明聯）/取款憑條、被告施工狀況照片、報價單、兩造
    間通訊軟體LINE對話紀錄、存證信函、郵件查詢資料、招領
    逾期退回信封、估價單、收據、匯款回條聯等件為證（本院
    卷第29至37頁、第41至125頁、第129至175頁、第217至221
    頁、第227至229頁）；而被告經合法通知，未於言詞辯論期
    日到場爭執，亦未提出任何書狀或證據資料以供本院審酌，
    依民事訴訟法第280條第3項前段準用同條第1項之規定，應
    視同自認。本院依上開證據調查之結果，堪信原告之上開主
    張為真實。
　㈡關於原告依民法第179條規定請求被告返還溢付工程款部分：
　　⒈按工作未完成前，定作人得隨時終止契約，民法第511條前
      段定有明文。次按表意人將其意思表示以書面郵寄掛號寄
      送至相對人之住所地，郵務機關因不獲會晤相對人，而製
      作招領通知單通知相對人領取者，除相對人能證明其客觀
      上有不能領取之正當事由外，應認相對人受招領通知時，
      表意人之意思表示已到達相對人而發生效力，不以相對人
      實際領取為必要（最高法院109年度台上大字第908號民事
      裁定意旨參照）。查兩造間於110年2月11日簽立系爭合約
      ，約定施工期3個月，被告自110年2月23日進料開始施工
      ，惟預定施工期屆滿仍未竣工，原告認被告施工期已超過
      許久，於111年1月22日寄發系爭存證信函給被告，表示要
      解約（實為終止之意）等語，系爭存證信函經郵務機關前
      往投遞被告於系爭合約上所載地址，因不獲會晤被告，而
      自111年1月26日起通知被告招領，嗣因招領逾期未經被告
      領取，故退回原告等情，已如前述，並據原告提出上開存
      證信函、郵件查詢資料、招領逾期退回信封為證。被告既
      受招領通知，且並未提出有何不能領取之正當事由，則原
      告主張其主張終止系爭合約之意思表示，已於被告受招領
      通知時到達被告而發生效力，尚非無據。況縱認原告上開
      以系爭存證信函表示終止系爭合約之意思表示，未因被告
      受招領通知時到達被告，惟原告提起本件訴訟時亦有提出
      系爭存證信函，而原告之起訴狀及附屬文件繕本業於111
      年5月3日對被告之住居所為寄存送達，有本院送達證書可
      證（本院卷第195至197頁），經10日發生送達效力，是系
      爭合約至遲亦已於111年5月13日經原告終止，堪以認定。
    ⒉按契約之終止，僅使契約自終止之時起，嗣後歸於消滅。
      承攬契約在終止以前，承攬人業已完成之工作，苟已具備
      一定之經濟上效用，可達訂約意旨所欲達成之目的者，定
      作人就其受領之工作，有給付相當報酬之義務（最高法院
　　　74年度台上字第1769號判決要旨參照）。又無法律上之原
      因而受利益，致他人受損害者，應返還其利益。雖有法律
      上之原因，而其後已不存在者，亦同，同法第179條亦有
      明文規定。再契約經當事人終止後，當事人間之契約關係
      應向將來失去其效力，如當事人之一方因終止契約而受有
      損害，而另一方當事人因此受有利益者，此項利益與所受
      損害間即有相當因果關係，核與民法第179條後段所定之
      情形相當，因此，受有損害之一方當事人自得本於不當得
      利之法律關係，請求受有利益之另一方當事人返還不當得
      利及不當得利為金錢時之利息（最高法院88年度台上字第
      2970號判決意旨參照）。查原告在終止系爭合約前，就系
      爭工程及追加工程已給付被告工程款共計1,556,260元，
      惟被告就系爭工程已施作完成之工作價值僅為792,000元
      ，原告溢付工程款之金額為764,260元等情，已如前述，
      揆諸上開說明，原告依據不當得利之法律關係，請求被告
      返還溢領工程款764,260元，為有理由，應予准許。
　㈢關於原告依系爭合約請求被告給付逾期違約金部分：
　　查系爭合約係兩造於110年2月11日簽立，系爭合約約定系爭
    工程之施工期為3個月，並載明「違約日：罰款以日計算100
    元」等語，而被告係自110年2月23日進料開始施工，應於11
    0年5月22日完工，惟被告至原告於111年1月22日寄發存證信
    函時仍未完工等情，已如前述，則原告依據系爭合約上開約
    定，請求被告自110年5月22日起算共計218日（經計算後係
    至110年12月26日止），每日按100元計算之違約金共21,800
    元，核屬有據。
  ㈣關於原告依民法第231條第1項規定，請求被告賠償15,000元
    部分：
　  ⒈按當事人得約定債務人於債務不履行時，應支付違約金。
      違約金，除當事人另有訂定外，視為因不履行而生損害之
      賠償總額。其約定如債務人不於適當時期或不依適當方法
      履行債務時，即須支付違約金者，債權人除得請求履行債
      務外，違約金視為因不於適當時期或不依適當方法履行債
      務所生損害之賠償總額，民法第250條定有明文。而所謂
      違約金有屬於損害賠償約定之性質者，有屬於懲罰性之性
      質者，依其約定內容復可分為因給付不能、拒絕給付、或
      因遲延給付、或因不完全給付時，應支付之違約金。違約
      金既係債務人於不履行債務時支付，其屬損害賠償預定性
      之違約金者，如係為給付遲延而約定，即與民法第231條
      第1項規定之損害賠償額相當。其為給付不能而約定者，
      則與民法第226條規定之損害賠償額同（最高法院80年度
      台上字第1718號判決意旨參照）。
　　⒉查系爭合約約定「施工期3個月」，並記載「違約日：罰款
      以日計算100元」等語，此違約賠償既未特別明定為懲罰
      性違約金，依民法第250條第2項前段之規定，應屬損害賠
      償總額預定性質之違約金。又上開約定以違約之期間按日
      計算違約金，足認其目的係約定被告應在3個月內完成施
      工，如不能如期完工時，則被告同意依上開計算方式，賠
      償原告因被告遲延完工所生之損害，亦即係針對被告未於
      上開約定之施工期內完成施工，履行義務遲延之債務不履
      行類別而約定，故應解釋為債務人即被告因遲延給付時應
      支付之違約金，與民法第231條第1項規定之損害賠償額之
      性質相當，亦即視為就因遲延所生之損害，業已依契約預
      定其賠償，不得更請求因遲延所生之損害（最高法院108
      年度台上字第870號民事判決意旨參照）。而原告既已依
      系爭合約之前述違約金約定，向被告請求給付違約金，並
      經本院認定為有理由如前，則原告再另依民法第231條第1
      項關於給付遲延之規定，請求被告賠償因遲延完工，原告
      另委請他人進行系爭估價單編號6所示整棟油漆修補工項
      所額外支出之15,000元，要非可取，應予駁回。
　㈣依上所述，原告依民法第179條規定，請求被告返還原告溢付
    之工程款764,260元，以及依系爭合約之約定，請求被告賠
    償遲延完工之違約金21,800元，合計786,060元【計算式：7
    64,260元＋21,800元＝786,060元】，核屬有據，逾此範圍以
    外之請求，則非可採，應予駁回。
  ㈤末按給付有確定期限者，債務人自期限屆滿時起，負遲延責
    任。給付無確定期限者，債務人於債權人得請求給付時，經
    其催告而未為給付，自受催告時起，負遲延責任。其經債權
    人起訴而送達訴狀，或依督促程序送達支付命令，或為其他
    相類之行為者，與催告有同一之效力，民法第229條第1、2
    項定有明文。又遲延之債務，以支付金錢為標的者，債權人
    得請求依法定利率計算之遲延利息。但約定利率較高者，仍
    從其約定利率；而應付利息之債務，其利率未經約定，亦無
    法律可據者，週年利率為百分之5，亦為同法第233條第1項
    及第203條所明定。基此，原告依上開規定併予請求被告給
    付自起訴狀繕本送達之翌日即111年5月14日（本件起訴狀繕
    本係於111年5月3日對被告之住居所為寄存送達，見本院卷
    第195至197頁送達證書，經10日發生送達效力）起至清償日
    止，按週年利率5％計算之法定遲延利息，於法並無不合，亦
    應准許。
五、綜上所述，原告依民法第179條及系爭合約之約定，請求被
    告給付786,060元，及自111年5月14日起至清償日止，按週
    年利率5％計算之利息，為有理由，應予准許。逾此範圍以外
    之請求，則非可採，應予駁回。
六、本件原告陳明願供擔保聲請宣告假執行，經核原告勝訴部分
    ，核與法律規定相符，爰酌定相當擔保金額准許之；另依民
    事訴訟法第392條第2項規定，併依職權宣告被告得預供擔保
    免為假執行。至原告敗訴部分，其假執行之聲請，因訴之駁
    回而失所附麗，應予駁回。
七、訴訟費用負擔之依據：民事訴訟法第79條。 
中　　華　　民　　國　　111 　年　　9 　　月　　23　　日
                  民事第一庭    法  官　余玟慧
以上正本係照原本作成　　　　　　　　　
如對本判決上訴，須於判決送達後20日內向本院提出上訴狀。
如委任律師提起上訴者，應一併繳納上訴審裁判費。
中　　華　　民　　國　　111 　年　　9 　　月　　30　　日
                                書記官  于子寧